【裁判字號】    95,聲判,89
【裁判日期】    971231
【裁判案由】    聲請交付審判
【裁判全文】
臺灣板橋地方法院刑事裁定              95年度聲判字第89號
聲  請  人  乙○○
即  告訴人
代  理  人  李  旦律師
            江俊賢律師
            謝伊婷律師
被      告  甲○○
上列聲請人因告訴被告涉嫌商業會計法等案件，不服臺灣高等法
院檢察署中華民國95年10月4 日95年度上聲議字第4305號駁回再
議之處分（原不起訴處分案號：臺灣板橋地方法院檢察署95年度
偵字第19634 號），聲請交付審判，本院裁定如下：
    主  文
聲請駁回。
    理  由
一、按告訴人不服上級法院檢察署檢察長或檢察總長認再議為無
    理由而駁回之處分者，得於接受處分書後十日內委任律師提
    出理由狀，向該管第一審法院聲請交付審判。法院認為交付
    審判之聲請不合法或無理由者，應駁回之。刑事訴訟法第25
    8 條之1 、第258 條之3 第2 項前段，分別定有明文。依上
    開條文立法意旨，既係對於檢察官不起訴或緩起訴裁量權制
    衡之一種外部監督機制，法院僅就檢察官所為不起訴或緩起
    訴之處分是否正確加以審查，以防止檢察機關濫權，依此立
    法精神，法院就聲請交付審判案件之審查，所謂「得為必要
    之調查」，其調查證據之範圍，自應以偵查中曾顯現之證據
    為限，不可就告訴人新提出之證據再為調查，亦不可蒐集偵
    查卷外之證據，則法院就聲請交付審判案件之審查，所謂「
    得為必要之調查」，其調查證據之範圍，自更應以偵查中曾
    顯現之證據為限，否則將與刑事訴訟法第260 條之再行起訴
    規定混淆不清。除認為不起訴處分書所載理由違背經驗法則
    、論理法則或其他證據法則，否則，不宜率予裁定交付審判
    （參照臺灣高等法院91年4 月25日第一次刑事庭庭長法律問
    題研究會議決議意旨、法院辦理刑事訴訟案件應行注意事項
    第134 項）。又法院裁定交付審判，即如同檢察官提起公訴
    使案件進入審判程序，是法院裁定交付審判之前提，必須偵
    查卷內所存證據已符合刑事訴訟法第251 條第1 項規定「足
    認被告有犯罪嫌疑」而檢察官應提起公訴之情形，亦即該案
    件已經跨越起訴門檻，否則，縱或法院對於檢察官所認定之
    基礎事實有不同之判斷，但如該案件仍須另行蒐證偵查始能
    判斷應否交付審判者，因交付審判審查制度並無如同再議救
    濟制度得為發回原檢察官續行偵查之設計，法院仍應依同法
    第258 條之3 第2 項前段之規定，以聲請無理由而裁定駁回
    ，先予說明。
二、本件聲請人以被告涉犯商業會計法等罪，向臺灣板橋地方法
    院檢察署檢察官提出告訴，經該檢察署檢察官以95年度偵字
    第19634 號為不起訴處分後，聲請人不服，聲請再議亦經臺
    灣高等法院檢察署檢察長以再議為無理由而以95年度上聲議
    字第4305號處分書駁回再議，並於民國95年11月16日合法送
    達該處分書予聲請人等情，業經本院調借本件相關偵查卷宗
    核閱屬實，並有臺灣高等法院檢察署送達證書1 紙附卷可稽
    ，聲請人於同年11月27日委任律師向本院提出本件交付審判
    之聲請，有本件聲請狀首頁之收狀戳及狀附之委任狀1 紙在
    卷可按，核與前開聲請交付審判程序規定相合，合先敘明。
三、聲請交付審判意旨略以：被告甲○○為聖建設股份有限公
    司（下稱聖公司）之實際負責人，明知聖公司自91年至
    93年營運持續產生虧損，而處分公司車位、土地之所得，依
    法均為聖公司之收入，應於財務報表中列為「年度收入」
    之「營業收入」或「業外收入」，並先彌補虧損、提撥法定
    盈餘公積後，若有盈餘，始得分配於各股東，然被告未踐行
    上開程序，即逕依股東出資比例分配予各股東，顯影響聖
    公司財務報表之正確，而損害公司之利益、及使國家稅捐認
    定之失真；被告空言係為返還股東之借款，故依股東往來出
    帳，然股東往來為公司與股東間之借貸，以股東往來名義出
    帳者，自須檢附何人向何人借款之文件、股東為公司調度資
    金之資金流程、擔保、利息、清償期等資料以實其說，上開
    「股東往來」之向股東借款，顯為虛構，被告之上開違法分
    配公司資產之行為，已損及公司之利益，生損害於公司；聖
    公司究有無向股東借款之情事，公司各股東簡木興、簡正
    平、簡文治等自為清楚明瞭，檢察拒不調查而以推論臆測方
    式認定「股東往來」確屬存在，實難令告訴人甘服，被告應
    係涉犯背信、違反商業會計法及公司法之罪嫌。再者，聲請
    人之夫吳明智雖曾出席91年至93年之聖公司會議，然其未
    明瞭「股東往來」之意涵及其法律效果，致未於當時表示異
    議，且聖公司之業務經營及會計事務由被告獨斷掌控，聲
    請人既無法窺知全貌，更無所謂「知悉」或「同意」之情事
    ，故聲請人不服原處分，爰依法聲請鈞院裁定交付審判。
四、茲聲請人堅指被告甲○○涉犯有背信及商業會計法罪，聲請
    交付審判，而本院審酌偵查中顯現之證據，認尚不足以認定
    被告有上開犯罪嫌疑，理由如下：
(一)、按犯罪事實應依證據認定之，無證據不得認定犯罪事實，刑
    事訴訟法第154 條第2 項定有明文。次按告訴人之告訴，係
    以使被告受刑事訴追為目的，是其陳述是否與事實相符，仍
    應調查其他證據以資審認，最高法院52年臺上字第1300號判
    例意旨參照。而認定犯罪事實應憑積極證據，倘積極證據不
    足以為不利於被告事實之認定時，即應為有利被告之認定，
    更不必有何有利之證據，最高法院30年上字第816 號判例可
    資參照。又刑法上之背信罪，必須違背任務之行為，具有為
    圖取不法利益，或圖加不法損害之意思，為構成要件，若本
    人利益之受損害，乃基於正當原因，並非不法，則因缺乏犯
    罪意思要件之故，即難律以本罪，最高法院53年臺上字第24
    29號判例可參。
(二)、訊據被告甲○○於警詢及偵查中固坦承伊是聖公司之實際
    負責人，公司都是由伊在經營等情屬實，惟堅決否認有何背
    信、商業會計法犯行，並辯稱：將出售土地及車位所得分配
    給股東，沒有彌補虧損，也沒有提撥法定盈餘公積，直接依
    照股東出資比例分配給股東，並以股東往來名義出帳，這些
    都是開會決定的，公司向股東的借款是依股東的比例去借款
    ，還款也是按股東比例去償還，就處分所得，告訴人於92年
    7 月之前有領取新臺幣（下同）45萬元，從92年7 月之後告
    訴人還可以領129 萬元，目前均存放在公司帳戶內，只因告
    訴人都沒有來公司所以未領取，告訴人現在可領取，連同之
    前已給付的45萬元，共計174 萬元，股東往來的資料有記載
    在資產負債表裡，91年到92年的會計報表已經有股東往來的
    記載，93年是以應付關係人款項記載等語。經查：
  1.按公司向股東私人借貸款項並非法所不許，一般公司若有資
    金融通之需要亦多採行此種方式運作，由股東對外調度資金
    匯入公司，在公司內部關係上，則以「股東往來」之名義，
    列為公司向各股東籌借之資金，亦即將公司各股東列為公司
    資金融通之關係人，通常該項資金融通，公司並未提供抵押
    擔保品，無須支付利息，亦未約定償還期限，而在會計科目
    上以「股東往來」記載，係貸方負債之會計科目，以記載公
    司與股東間之資金往來情形。第查，觀諸聖公司91至93年
    度之股東會議中，於歷次股東會議討論有關「出售車位後，
    提撥款項按股東出資比例以償還股東往來出帳」等財務審查
    事項時，皆係由出席股東無人反對之下所通過，此有聖公
    司91年度第12次會議記錄、92年度第2 次、第8 至10次、第
    12次會議記錄、93年度第1 至4 次、第6 次、第9 至10次在
    卷可稽（見臺灣板橋地方法院檢察署94年度交查字2135號偵
    查卷第78頁、第81頁、第87至89頁、第90至93頁、第95頁、
    第97至98頁）；而聲請人於93年12月17日有另自案外人陳麗
    珠處受讓聖公司股份而成為聖公司之股東，業據聲請人
    供明在卷，並有其提出之聖公司股票暨股票轉讓登記表在
    卷可憑（見同上偵查卷8 頁正反面），惟聲請人所受讓股份
    之前手股東陳麗珠及其他股東簡木興、簡正平等人均曾多次
    出席會議，若該公司91至93年度之財務報表所載「股東往來
    」確有虛列不實，則上開股東豈會於多次參與會議，且於知
    悉聖公司之財務報表資料後，均未查覺有所不符而針對「
    股東往來」表示異議之理。其次，聲請人亦已依「股東往來
    出帳」方式於92年1 月9 日領回36萬、92年4 月23日領回9
    萬，95年7 月10日領回129 萬，合計領回174 萬元，此為聲
    請人所不爭執，並有聖公司玉山商業銀行匯款回條影本2
    紙、第一商業銀行匯款申請書回條1 紙等附卷可稽（見同上
    偵查卷第137 至139 頁），由此可證，聲請人對於前開以「
    股東往來」名目出帳之處理方式知之甚詳。
  2.雖聲請人一再指陳：被告未將處分聖公司資產之所得列為
    該公司之「年度收入」之「營業收入」或「業外收入」，且
    未先彌補虧損，即逕依股東出資比例以股東往來名義分配予
    各股東，係以不實之「股東往來」出帳，明顯影響財務報表
    之正確云云。惟查：
  (1)聖公司91、92及93年度之財務報表業已委由佳明誼合會計
    師事務所呂錦雪會計師執行查核簽證，而呂錦雪會計師於查
    核後，亦分別於92年5 月24日、93年5 月15日及94年5 月25
    日出具之會計師查核報告書均已載明：聖公司之各該年度
    資產負債表、損益表、股東益變動表及現金流量表，業經會
    計師查核竣事，上開財務報表之編製係管理階層之責任，會
    計師之責任則為根據查核結果對上開財務報表表示意見，本
    會計師係依照一般公認審計準則暨會計師查核簽證財務報表
    規則規劃並執行查核工作，以合理確信財務報表有無重大不
    實表達。此項查核工作包括以抽查方式獲取財務報表所列金
    額及所揭露事項之查核證據、評估管理階層編製財務報表所
    採用之會計原則及所作之重大會計估計，暨評估財務報表整
    體之表達，本會計師相信此項查核工作可對所表示之意見提
    供合理之依據。依本會計師之意見，第一段所述財務報表在
    所有重大方面係依照一般公認會計原則所編製，足以允當表
    達聖公司90年至93間之各年度財務狀況、經營結果與現金
    流量情形。聖公司營運持續產生虧損且股東權益已成負數
    ，管理階層雖於財務報表附註十說明所欲採行之對策，惟繼
    續經營能力仍存有重大疑慮，第一段所述財務報表係依據繼
    續經營假設編製，並未因繼續經營假設之重大疑慮而有所調
    整等語，有該公司財務報表會計師查核報告書共3 份附卷足
    稽（見同前偵查卷第9 、18、28頁）；又觀諸卷附聖公司
    財務報表附註（續）第十項第3 點亦已載明：「截至91年12
    月31日止，該公司負債總額已逾總資產計79,264,521元，惟
    聖公司主要股東均將繼續以無息融資予公司繼續經營」等
    語，有聖公司財務報表附註（續）表在卷可考（見偵查卷
    17頁），此核與被告甲○○所辯聖公司有向股東借款之情
    節相合。是以，呂錦雪會計師既已對於聖公司91至93年度
    包含損益表在內之財務報表予以查核均認為有依照一般公認
    會計原則編製，已如前述，而損益表中已有明列各該年度之
    收入總額，則聲請人認為被告未將所處分之聖公司車位、
    土地所得列為年度收入之「營業收入」或「業外收入」乙節
    ，係屬無據，應係聲請人對於「損益表」與「資產負債表」
    係屬不同屬性之財務報表乙事顯欠缺認知而有所誤會。事實
    上，將處分公司個別資產所得列入「損益表」之會計科目「
    營業收入」或「營業外收入」項下，與將處分公司資產所得
    收入用以清償股東借款而在該公司「資產負債表」之負債科
    目項下列出「股東往來」，二者之間並無衝突可言。
  (2)又被告為聖公司處分資產所得後「依股東出資比例以股東
    往來名義分配予股東」，係屬清償債務之行為。而「彌補虧
    損」與「償還股東往來」亦屬兩回事，前者所謂「彌補虧損
    」，係指依公司法第63條第1 項、第112 條第1 、2 項、第
    232 條第1 項分別規定：「公司非彌補虧損後，不得分派盈
    餘」、「公司於彌補虧損完納一切稅捐後，分派盈餘時，應
    先提出百分之十為法定盈餘公積。但法定盈餘公積已達資本
    總額時，不在此限。除前項法定盈餘公積外，公司得以章程
    訂定，或股東全體之同意，另提特別盈餘公積。」、「公司
    非彌補虧損及依本法規定提出法定盈餘公積後，不得分派股
    息及紅利」，其立法原意，在於遵守資本維持之原則，以保
    護公司債權人之權益，所以公司必須在完納一切稅捐之後仍
    有盈餘，始得分派。因此，聖公司處分其所有之車位、土
    地為處分資產損益之發生，最終於會計年度能否有盈餘分配
    ，端視該會計年度結束公司依營運結果經決算、會計師查核
    簽證、完納一切稅捐後有盈餘，方得依公司法規定召開股東
    會、彌補歷年虧損、提列法定盈餘公積後，若依公司章程或
    股東會決議須提列特別盈餘公積者，並提列特別盈餘公積後
    ，尚有剩餘時，始得對股東分派盈餘。分派時，先分配股息
    ；若有剩餘，再分配紅利。此時，尚須先扣除依章程應分配
    於員工之紅利成數。倘若公司無盈餘，則不得分派盈餘；而
    後者所謂「償還股東往來」僅指公司清償之前向該公司股東
    借款之債務而言，此與各年度盈餘分配並無關涉，自不可混
    為一談，且倘股東確有融通資金予公司之情事，則公司據以
    償還股東之貸款當無違法可言。再者，依據已經會計師查核
    簽證91、92及93年度之聖公司「損益表」之記載，各該年
    度之本期淨損金額分別為131,260,951 元、61,251,654元及
    35,398,069元，顯見皆未有獲利，是以，聖公司係對股東
    清償債務，係減少公司負債，並無適用公司法第232 條第1
    項規定「公司非彌補虧損及依本法規定提出法定盈餘公積後
    ，不得分派股息及紅利。」之餘地。
  3.至於聲請人認為被告對於向股東借款，完全無法提出相關單
    據證明，以及本案尚應傳喚其餘股東如簡木興等以供查證云
    云。惟按會計師查核簽證財務報表規則第21條規定，會計師
    查核簽證務報表，應先就財務報表所列各科目餘額與總分類
    帳逐筆核對，總分類帳並應與明細帳或明細表總額核對，相
    符後，再依該條文列程序查核，其中第12項有關「借款」之
    查核程序為「如有向股東、員工、及關係人借款者，查明已
    否列註」；又其中第17項明定有關「其他負債」之查核程序
    為：「(一)查明將於一年以內償還或歸墊之其他負債已否轉列
    為流動負債。(二)依合約、規章或會議紀錄核算債款餘額。(三)
    金額重大或性質特殊者，向債權人或有關人士發函詢證。(四)
    屬估計性質之負債，查明其估計基礎是否適當及其期後付款
    情形。(五)查明其他負債中金額重大者，已否單獨列示。」，
    第查，聖公司91至93年度之財務報表皆委託佳明誼合會計
    師事務所呂錦雪會計師執行查核簽證，參以會計師受委託執
    行查核簽證財務報表須依「會計師查核簽證財務報表規則、
    一般公認審計準則」等規定，執行查核工作並出具查核報告
    書，若聖公司「股東往來」會計科目未有任何憑證依據，
    會計師將如何為查核，再參酌聖公司前開歷次股東會議記
    錄之記載，益徵本件資產負債表之「股東往來」之記載係有
    其憑據，會計師始得據以出具修正式無保留意見之查核報告
    ，尚無積極證據證明被告有何製作不實財務報表犯行。又聖
    公司其餘股東如簡木興、簡正平等人均多次出席股東會議
    並對於會中財務審查案以股東往來出帳乙事並無異議而通過
    該議案，是以，原再議機關因此認為無再行傳喚證人到庭訊
    明之必要，尚非無憑據。
  4.綜上，被告處分公司資產後，將所得列為收入，與被告將處
    分資產所得收入用以「償還股東往來」確屬二事，而「償還
    股東往來」為公司對股東之債務予以償還，當無違法，自難
    認被告有圖取不法利益，或圖加不法損害之意思，尚難謂該
    當於背信罪之主觀不法犯意。又聖公司上開資產負債表上
    列明「股東往來」之表達方式，並未違反一般公認會計原則
    及商業會計法之規定甚明，遑論被告有何製作不實財務報表
    之犯行。應認被告之背信、商業會計法罪尚嫌不足。
(三)、從而，原偵查、再議機關依偵查所得證據，認為被告犯罪嫌
    疑不足，先後為不起訴處分及駁回再議之處分，均無不合；
    聲請人猶執陳詞質疑原偵查、再議機關職權之行使為由，聲
    請交付審判，為無理由，應予駁回。
據上論斷，應依刑事訴訟法第258 條之3 第2 項前段，裁定如主
文。
中    華    民    國    97    年    12    月    31    日
                  刑事第十八庭審判長法  官  林淑婷
                                    法  官  邱景芬
                                    法  官  饒金鳳
上列正本證明與原本無異。
本件裁定不得抗告。
                                    書記官  莊川億
中    華    民    國    98    年    1     月    5     日


司法院資訊處製作；財團法人民間司法改革基金會備份。
